臺灣桃園地方法院民事判決
110年度訴更一字第9號
原      告  陳逢彥  
法定代理人  陳勝朋  
            詹婉婷  
原      告  陳宥錡  
法定代理人  陳聖哲  
            林昀親  


共      同
訴訟代理人  吳志南律師
            蔡孟彤律師                              
被      告  葉義泉（葉玉貞之承受訴訟人）

            莊葉鳳妹

上  一  人
訴訟代理人  莊燕萍  
被      告  葉李妹  
            葉采晴  
上列當事人間請求清償債務事件，於民國111年11月30日言詞辯
論終結，本院判決如下：
     主      文
原告之訴駁回。
訴訟費用由原告負擔。　　 
    事實及理由
壹、程序事項：
一、按訴狀送達後，原告不得將原訴變更或追加他訴。但請求之
    基礎事實同一、擴張或減縮應受判決事項之聲明者，不在此
    限；不變更訴訟標的，而補充或更正事實上或法律上之陳述
    ，非為訴之變更或追加，民事訴訟法第255條第1項但書第2
    款、第3款、第256條分別定有明文。本件原告起訴時係以葉
    仁增之繼承人為被告，並聲明請求：被告應給付原告新臺幣
    （下同）180萬元及自民國101年4月11日起至清償日止，按
    週年利率百分之五計算之利息（本院訴字卷第3頁），嗣於1
    10年10月4日具狀更正被告為葉義泉、莊葉鳳妹、葉李妹、
    葉玉貞、葉采晴(本院訴更一字卷第33頁)，又原告之聲明迭
    經變更，最後於111年4月18日變更聲明如下列聲明欄所示（
    本院訴更一卷第142頁）。原告變更前後之訴請求均係基於
    同一基礎事實，且為減縮應受判決事項之聲明，而更正被告
    姓名部分僅係更正事實上之陳述，核與前開規定相符，均應
    准許。
二、按當事人死亡者，訴訟程序在有繼承人、遺產管理人或其他
    依法令應續行訴訟之人承受訴訟以前當然停止；又第168條
    至第172條及前條所定之承受訴訟人，於得為承受時，應即
    為承受之聲明，他造當事人，亦得聲明承受訴訟，民事訴訟
    法第168條、第175條分別定有明文。本件被告葉玉貞於起訴
    後之111年2月22日死亡，被告葉義泉為其繼承人，且未辦理
    拋棄繼承，有除戶謄本、繼承系統表、家事事件（繼承事件
    ）公告查詢結果及本院桃院增家偉111年度司繼字第1119、1
    487、819號公告為憑（本院訴更一卷第147、191-201頁），
    因當事人未聲明承受訴訟，業經本院依職權裁定命葉玉貞之
    繼承人即被告葉義泉承受訴訟。至原告於訴訟中代葉玉貞之
    繼承人莊家正、莊家誠、莊家齊等人聲明承受訴訟部分，因
    渠等3人業已拋棄繼承，故此部分之聲明，即屬無理由，應
    予駁回，併此敘明。
三、被告葉義泉、葉李妹、葉采晴經合法通知，未於言詞辯論期
    日到場，核無民事訴訟法第386條所列各款情形，爰依同法
    第385條第1項前段規定，准原告之聲請，由其一造辯論而為
    判決。　　
貳、實體事項：
一、原告起訴主張：被告之被繼承人葉仁增於83年11月2日向訴
    外人陳金珠借款180萬元（下稱系爭借款），並未約定清償
    期限，系爭借款係由訴外人羅玉蓮代為收受，並由葉仁增將
    坐落桃園縣○○市○○段○○○段0000地號（重測後為桃園市○○區○
    ○段0000地號）土地（下稱系爭土地）設定抵押權予陳金珠
    ，作為擔保，陳金珠於101年7月9日預立遺囑，將其遺產贈
    與原告。系爭借款迄今未受清償，因葉仁增業已死亡，其繼
    承人為被告，應對系爭借款負連帶清償之責，為此爰依消費
    借貸及繼承之法律關係提起本件訴訟。另時效之計算應自債
    權人催告所定期間屆滿後始起算等語。並聲明：㈠被告應於
    繼承被繼承人葉仁增之遺產範圍內，連帶給付原告陳逢彥90
    萬元及自111年3月26日起至清償日止，按週年利率百分之五
    計算之利息。㈡被告應於繼承被繼承人葉仁增之遺產範圍內
    ，連帶給付原告陳宥錡90萬元及自111年3月26日起至清償日
    止，按週年利率百分之五計算之利息。　　
二、被告方面：
　㈠被告莊葉鳳妹辯以：系爭借款之債務人非葉仁增。又原告過
    了20幾年始追討系爭借款債務，其借款返還請求權已罹於時
    效消滅等語。並聲明：原告之訴及假執行之聲請均駁回。
　㈡被告葉義泉、葉李妹、葉采晴經合法通知，未於言詞辯論期
    日到場，亦未提出書狀為任何聲明或陳述。　　
三、本院之判斷：
　㈠按稱消費借貸者，謂當事人一方移轉金錢或其他代替物之所
    有權於他方，而約定他方以種類、品質、數量相同之物返還
    之契約，民法第474條第1項有所明文，是依上開條文，消費
    借貸者，於當事人間必本於借貸之意思合致，而有移轉金錢
    或其他代替物之所有權於他方之行為，始得當之，且因交付
    金錢之原因多端，除有金錢之交付外，尚須本於借貸之意思
    而為交付，方克成立，倘主張與他方有消費借貸關係存在者
    ，自應就該借貸意思互相表示合致及借款業已交付之事實，
    均負舉證之責任（最高法院98年度台上字第1045號判決參照
    ）。本件原告主張被告之被繼承人葉仁增向陳金珠借貸系爭
    借款，既經被告否認，揆諸前開說明，自應由原告就陳金珠
    與葉仁增間有成立消費借貸契約之合意及借款交付之事實，
    負舉證之責。查原告雖提出證明書、設定抵押權之土地登記
    簿、他項權利證明書影本為證，惟該證明書通篇未提及葉仁
    增，且債務人欄位記載為羅玉蓮，並非葉仁增，又雖記載羅
    玉蓮代為收受借款，卻未記載代何人收受，實難執此遽認葉
    仁增已有與陳金珠借貸合意及借款已交付之事實。至設定抵
    押權登記簿及他項權利證明書僅能證明有設定抵押權之事實
    ，對於葉仁增是否有與陳金珠合意借貸及借款交付，仍屬二
    事，無從證明之。原告復未能舉他證證明，則原告主張陳金
    珠與葉仁增間成立消費借貸契約一情，即無可採。
　㈡況按請求權，因15年間不行使而消滅；消滅時效，自請求權
    可行使時起算。民法第125條本文、第128條分別定有明文。
    而債權未定清償期者，債權人得隨時請求清償，為民法第31
    5條所明定，是此項請求權自債權成立時即可行使，依民法
    第128條規定，其時效應自債權成立時起算。至民法第478條
    規定，消費借貸之貸與人得訂1個月以上之相當期限，催告
    返還，係給予借用人1個月之恩惠期間，亦即借用人於該期
    間屆滿後始負遲延責任，該條規定與消滅時效應自何時起算
    ，應屬二事，若以催告所定期間屆滿後，時效始開始進行，
    將造成於未定清償期、債權人得隨時請求清償之消費借貸契
    約中，怠於催告請求返還借款之債權人永無請求權時效消滅
    之日，致使當事人間法律關係長期懸而未決，而積極催告、
    主張權利之債權人，反而可能蒙受時效消滅之不利益，顯非
    衡平，故時效應自債權成立時起算為妥。查原告自承系爭借
    款未約定清償日期，並以本件起訴狀之送達催告被告還錢等
    語（本院卷第117頁），縱認葉仁增確有如原告主張之180萬
    元借款未償還，然系爭借款債權成立日為83年11月2日，借
    款返還請求權應自83年11月2日起算，至98年11月2日止，陳
    金珠於前開期間均未行使請求權，其請求權已罹於15年之時
    效而消滅，亦無從再向葉仁增之繼承人請求。　　　
五、綜上所述，原告並未就陳金珠與葉仁增間有消費借貸關係存
    在乙節舉證以實其說，況縱認本件存在消費借貸契約，其借
    款請求權亦已罹於時效，是原告依消費借貸及繼承之法律關
    係請求被告於繼承葉仁增之遺產範圍內，連帶給付原告陳逢
    彥、陳宥錡各90萬元及均自111年3月26日起至清償日止，按
    週年利率百分之5計算式之利息，為無理由，應予駁回。
六、本件事證已臻明確，兩造其餘攻擊防禦方法及所提證據，經
    本院審酌後核於本判決結果不生影響，爰不一一論述，併此
    敘明。
七、訴訟費用負擔之依據：民事訴訟法第78條。
中　　華　　民　　國　　111 　年　　11　　月　　30　　日
                  民事第一庭    法　官　李麗珍
以上正本係照原本作成。
如對本判決上訴，須於判決送達後20日內向本院提出上訴狀。如
委任律師提起上訴者，應一併繳納上訴審裁判費。
中　　華　　民　　國　　111 　年　　11　　月　　30　　日
                                書記官  謝伊婕